【裁判字號】    87,上更(五),81
【裁判日期】    890622
【裁判案由】    分割共有物
【裁判全文】
臺灣高等法院臺南分院民事判決  八十七年度上更(五)字第八十一號
      上  訴  人    戊○○
                    丙○○
                    甲○○
                    庚○○○
                    乙○○
                    己○○
      被上訴人      丁○○
      訴訟代理人    葉天祐律師
      複訴訟代理人  黃裕中律師
右當事人間請求分割共有物事件，上訴人對於中華民國八十一年一月十四日臺灣嘉義
地方法院八十年訴字第二七四號第一審判決提起上訴，本院判決如左：
      主      文
      事      實
甲、上訴人方面：
一、聲明：求為判決：
（一）原判決廢棄。
（二）兩造間共有坐落嘉義縣新港鄉○○段三八九號建面積○‧○九○七公頃及同段
      三九九號建面積○‧○二六九公頃土地，請準予合併分割，分割方案請依地政
      機關八十五年十二月所制作之複丈成果圖（即鈞院前審判決所採取之附圖八方
      案）其中：代號Ａ部分歸上訴人甲○○取得，代號Ｂ部分歸上訴人丁○○；代
      號Ｃ部分，歸上訴人各依二分之一比例繼續保持共有；代號Ｄ部分歸上訴人乙
      ○○、己○○各依二分之一比例繼續保持共有；代號甲部分歸上訴人庚○○○
      取得。
（三）訴訟費用由被上訴人負擔。
二、陳述：除與原判決記載者相同，予以引用外，補稱：
（一）查本件被上訴人再三主張應依  鈞院八十三年上更(二)字第七八號判決主文所示
      之方案為兩造間之分割方案，然此分割方案固然成就被上訴人之慾望，但卻造
      成上訴人二人所分配之土地無法申請建屋無異分到一塊廢地，故高法院（八十
      五年台上字第一八九四號判決）發回更審之主要理由即揭示系爭土地位於嘉義
      縣新港鄉之商業區，其分割方法應使各共有人分得之部分以建築始符地盡其利
      ，被上訴人所主張之分案對上訴人甚為不利且不公平不應採取，茲被上訴人仍
      昧於事實堅持應依  鈞院八十三年上更(二)字第七八號判決所採之方案為分割方
      案自不足取。
（二）次查系爭土地南北狹長實乃地形自然因素，但上訴人仍顧及被上訴人所分配土
      地面臨道路之寬度，自願滅縮只分配面寬四公尺以供築一棟房屋即滿足，將其
      餘面寬均分歸上訴人，對被上訴人而言將可建築一棟面寬達六公尺之房屋並無
      不利。然：
      被上訴人一再主張上訴人甲○○已分得北邊店面一間，甲○○、戊○○、丙○
      ○三人應有部分合計三百一十分之五十，如依上訴人所提方案分割，則渠等南
      北臨路店面各一間，上訴人丁○○之應有部分為三百一十分之一○五，分土地
      僅南端一間店面，絕大部分為裡地，二者應有部分面積為一比二，分得面向道
      路之長度反而為二比一，有失公平。惟此應審究者係：
      1.共有人之一甲○○固分配到面馬路之一端，然甲○○與上訴人係屬不同之共
        有人，蓋甲○○係七十一年間以高價向被上訴人之父親何兆祥祥購買土地而
        非無端平白受贈或繼承，且依當時之買賣契約即係特定位置之買賣，即依甲
        ○○目前佔有之現狀為指定位置之（詳在  鈞院前審所呈庭之契約書影本）
        ，是被上訴人甲○○之持分與上訴人何國國鈞、戊○○之持分同等比較，顯
        不妥當。
      2.且上訴人與被上訴人均係基繼承遺產而來，每一共有人之權利都平等，為何
        僅需考量被上訴人丁○○之權利，而得將上訴人之權利棄而不顧，被上訴人
        之持分占一○五／三一○，然同係何兆祥之子何被上訴人卻能比上訴人每人
        多繼承七倍之持分？可知在繼承當時已對上訴人相當不公平，縱使被上訴人
        再三主張因伊需扶養一位智障弟弟故多分土地之事實為真，但被上訴人之持
        分已比上訴人多七倍，已足供其賴以扶養弟弟，而今被上訴人卻在多分得七
        倍之遺產猶心不足，竟尚欲占據全面臨道路之精華地，又如何讓上訴人心服
        ！蓋如依上訴人主張之方案，被上訴人已可擁有六米寬之店面，而上訴人二
        人僅有四米之店面，被上訴人已多分得二米寬，對上訴人而言可建屋使用不
        至造成土地浪費，對被上訴人而言其於繼承之初已多繼承上訴人等七倍之土
        地應無不公之處。
（三）再查被上訴人於上訴答辯所指甲○○占有新民路Ａ部份，在接下去之Ｂ部份搭
      建鐵厝及Ｃ部份木造平房，爰認與Ａ部份之銀樓構成一體不可分離，又稱戊○
      ○與甲○○父子同居一處，甲○○必不可能拒絕父親戊○○通行，故可將Ｂ、
      Ｃ部份分配於上訴人二人云云，被上訴人說詞儘係為求圖其一己之私毫無可取
      ，分述如下：
      1.代號Ｂ、Ｃ部份均係舊有建物，在共有物尚未分割前，上訴人無棲身之所，
        乃暫時住在鐵厝，倘依此即認上訴人僅分配在毫無通之裏地，不啻係鼓勵各
        共有人『先佔先贏』，殊違公平原則。
      2.被上訴人再三指稱「上訴人丙○○已入贅民雄，對系爭土地毫無占有，分配
        何處均無影響」云云，倘依被上訴人所言入贅之人即不得主張權利，其心態
        猶停留在四、五十年代，想法顯有可議，更何況上訴人何鈞目前尚無任何可
        供棲身之所，反觀被上訴人早在登雲路已建有一棟樓房，丙○○對住所之需
        要顯超過被上訴人。
      3.Ｂ、Ｃ部份均為舊建物已不具經濟價值並無保留必要，與甲○○所經營銀樓
        無不可分性，斟酌分割衣案毋庸考量在內，如需拆除上訴人亦願全力配合。
      4.甲○○目前營銀樓生為求安全入即打佯關門，上訴人又如何自甲○○之房屋
        大門出入？又甲○○即使因礙於父子關係，而不好意思拒絕上訴人通行，但
        倘仍將Ｂ、Ｃ部份分配給上訴人，則仍將因無足夠寬度通路不符建築法規而
        無法蓋屋，對上訴人而言無異分配到一塊「廢地」，故被上訴人所主張之預
        備方案亦不足取。
（四）末查共有土地分割應讓各共有人分配之土地均能合法申請建屋使用以發揮土地
      效用，然被上訴人所主張之方案將使上訴人無異分副一筆廢地無任何經濟利益
      ，反觀上訴人所主張之方案，不僅讓被上訴人得占有現狀分割不用拆除地上物
      ，且全體共有人所分配之土地亦均能合法申請建屋使用，倘有分配土地價不相
      當者再輔以金錢補償，自屬較合理公平之分割方案。
三、證據：除援用第一審所提證據外，補提戶籍謄本、覺書、拋棄書、土地複丈成果
    圖等影本各一件及照片二禎為證。
乙、被上訴人方面：
一、聲明：
（一）求為判決駁回上訴。
（二）求依民國八十年十二月二十六日第三方案分割。
（三）訴訟費用由上訴人負擔。
二、陳述：除與原判決記載相同者，予以引用外，補稱：
（一）就此次最高法院發回意旨答辯如左：
      1.被上訴人並非主張丙○○之繼承權已拋棄，僅依據丙○○於五十六年九月二
        十五日立之覺書及拋棄書可以認定：丙○○於五十四年二月九日遷於嘉義縣
        民雄鄉入贅予林金紋（見戶籍謄本），自五十六年已獨立營生，而自家產分
        得財物（民法第一千一百七十三條），並民雄鄉建有樓房（已提出照片），
        對本身父母之財產放棄部分之繼承，日後對自宅及地之財產分配時，願意扣
        除所分配之物，且對父母及弟妹之育及娶均無須負擔，換而言之，渠並未如
        被上訴人應終身扶養患有精神分裂症之六弟何銘堯，參以在系爭土地上毫無
        占有，亦無任何收益，其分配何處，對其本身不發生任何影響，且其持分僅
        十七‧三坪，先天不足，無論如何分配均無法建蓋一間房屋，故分配於何處
        ，將來可出售或合併，均不受影響，乃故意與戊○○共同主張合併共有，以
        便占有一間店面，顯與公平誠信有違（參照一審決理由）。
      2.戊○○為甲○○之，父甲○○持分一五五分之一○即廿三坪，已占用現場測
        量圖所示Ａ、Ｂ、Ｃ部分（共三一‧三坪），超出其持分八‧三坪，而開設
        金瑞山銀樓，歷史甚久；但Ｄ、Ｅ之一部分仍與戊○○共同占有，而戊○○
        持分三一○分之十五（即十七‧三坪），伊父子二人自應合併分配，乃戊○
        ○故意與丙○○主張合併共有擬取得一間店面。
      3.發回意旨以原審認甲○○應無拒絕戊○○通行之理，而戊○○亦無拒絕何鈞
        通行之理，其所憑依據何在云云，但查，戊○○既為甲○○之，父且占有現
        場已超出其持分，自應合併分配，並無拒絕通行之可言，另丙○○係故意與
        戊○○合併共有，自應與戊○○相同經過甲○○分部分通行，若未如此，顯
        與公平誠信有違，已如前述，但如要依最高法院發回意旨考慮通行問題時，
        應可採取發回前  鈞院八十三年上更(二)字第七八號判決第六方案，其理由如
        左：
        該方案為原審修正案，上訴人在該案件曾主張二公尺之道路而不敢主張分配
        一間店面，該判決認如留二公尺之道路時，勢必影響上訴人分配仕地不能，
        對雙方均屬不利，故改為一公尺之道路，而該方案原亦為上訴人所主張，僅
        道路寬度之問題而已，該方案為顧及上訴人之權益，命甲○○、庚○○○應
        補償予上訴人，而被上訴人原亦應受補償，但聲明拋棄，故為適當為之方案
        。
      4.補償費問題：
        查甲○○、庚○○○因在發回前  均院八十六年上更(四)字第一二九號審理由
        表示不願支付補償費，為期明瞭，請再向其他共有人查明是否有補償之意願
        ？
（二）上訴人戊○○、丙○○主張採取附圖八方案，堅持合併分得一間店面時，被上
      訴人勢必變成取得大部分裏地，因戊○○、甲○○、丙○○等三人應有部分合
      計為三一○之五○，分獲南北兩端面道路之土地，丁○○應有部分為三一○分
      之一○五，僅南端小部分面臨道路，絕大部分為裏地，二者應有部分面積為一
      比二，分得面向道路之長度反而為二比一，似有失公平（參照最高法院八十六
      年台上字第二四七七號發回意旨），故不應採取。
三、證據：除援用第一審所提證據外，補提為證，聲請訊問証人蔡何碧琴、何孝宏。
丙、本院依職權勘驗系爭土地、建物，函查公告地價及囑託法務部調查局鑑定。
      理      由
一、被上訴人起訴主張：系爭坐落嘉義縣新港鄉○○段三八九號建面積○‧○九○七
    公頃、同段三九九號建面積○‧○二六九公頃（以下稱系爭土地），為兩造共有
    ，應有部分為伊三一○分之一○五、上訴人庚○○○、乙○○各為十分之二、己
    ○○為十分之一、甲○○為一百五十分之十、戊○○、丙○○各為三一○分之十
    五，兩造就系爭土地，並無不分割之特約，亦無依物之使用目的致不能分割情事
    ，惟無法達成分割協議等情，業據其提出土地登記簿謄本二件為證，並為上訴人
    所不爭，堪予信為真實；則被上訴人請求為裁判分割，尚無不合。
二、兩造就本院所應審就者，厥為「該系爭共有物之分割方法？」
(無一審判決資料，下面為更(二)之判決理由)
三、查系爭土地兩筆相連接，北邊臨約十米新民路、南邊臨約十五米登雲路，南北長
    達八十餘公尺，且北窄南寬呈不規則長條形狀，現系爭土地兩筆由共有人合併使
    用，其中上訴人甲○○、庚○○○在三八九及三九九號土地北面臨街位置各有三
    層樓房一棟，乙○○在三八九號土地南邊臨登雲路亦有二層樓房一棟，而被上訴
    人丁○○在三八九號土地南邊靠東側亦有二層樓房一棟，其餘部分則為老舊平房
    散佈，此經本院至現場勘驗屬實，有勘驗筆錄及現況複丈成果圖可稽（見附圖）
    。次查系爭兩筆土地之共有人及應有部分比例均相同，各共有人皆同意合併分割
    ，自無不合。至於分割方案，除共有人甲○○、庚○○○、乙○○、己○○等人
    分割部分因係各依其原來使用位置而分配，兩造皆無爭議外，其餘丁○○與丙○
    ○、戊○○部分，則就應由誰分得南邊臨登雲路（即丁○○與乙○○等樓房中間
    之空地）部分之土地，爭執甚烈，嗣雙方各主張如附圖第六及第七方案，茲比較
    其利弊說明如下：
（一）上訴人丙○○、戊○○主張依第七方案為分割，所持理由，係該方案所保留巷
      道寬度為二公尺，得供為車輛出入之用云云，惟查系爭土地南邊臨登雲路部分
      ，其西半邊已分歸上訴人乙○○、己○○，且乙○○在該處已建有三層樓房一
      棟，業如前述，則其餘東邊部分土地寬度僅約九公尺，是則，若再保留二公尺
      之巷道，所剩土地寬僅七公尺，按商業區土地正面所臨路寬七公尺至十五公尺
      者，作為建築基地之最小寬度應達四公尺，最小深度應有十五公尺（參見台灣
      省畸零地使用規則第三條規定），而本件系爭土地屬商業區，有嘉義縣新港鄉
      公所簡便行文表（嘉新鄉建字○五二七號）附於鑑價報告書足憑，則依此方案
      分割結果，被上訴人所取得南邊臨路部分土地，顯不足以再作為另一間店面建
      築使用甚明。此不但於被上訴人甚屬不利，且對社會經濟而言亦有損害。蓋：
      1.被上訴人就系爭土地應有部分為三百十分之一○五，而上訴人丙○○、戊○
        ○二人合計僅三百十分之三十，戊○○之子甲○○應有部分為一五五分之一
        ○，三人合計不及被上訴人之半，惟甲○○已得北邊臨路部分土地，若依上
        開方案，則使被上訴人大部分土地均位在裏地，且南北長達七十餘公尺，部
        分寬度僅五公尺，不能作為建築之用，豈非有失公平。
      2.系爭土地南邊臨路之地價每坪達二十五萬元（詳見鑑定報告書），且係商業
        區○○○路部分土地，均甚狹窄，若因開闢寬達二公尺道路，而使其餘空地
        無法作建築使用，自對社會經濟有所損害。況依建築技術規則第二條規定，
        基地施設通路長度在十公尺以上未滿二十公尺者，其寬度應達三公尺，始得
        作為建築基地，本方案Ｄ部分之長度達十四‧五公尺，寬僅二公尺，故乙、
        Ｃ部分土地亦無法供為建築之用。
（二）基於前開原因，本院認被上訴人所主張之如附圖第六方案，自較為適當可行，
      並兼顧雙方之權益，該巷道寬度為一公尺，足供行走之用，且係由被上訴人共
      同分擔。至上訴人丙○○、戊○○因本方案分得之Ｂ部分土地，因無法單獨建
      築使用，或有不利，則另予金錢補償，資以平衡（詳如後述）。
四、綜上所述，本件系爭土地應依如附圖第六方案，分配予各共有人，其中戊○○與
    丙○○二人、乙○○與己○○二人仍依彼等意願，繼續保持共有（應有部分比例
    如附圖列表所載），Ｅ部分則作為巷道，由丙○○、戊○○、丁○○三人共同取
    得，並按原應有部分比例保持共有。
五、再按以原物為分配時，如共有人中有不能按其應有部分受分配者，得以金錢補償
    之，民法第八百二十四條第三項定有明文。查依附圖第六方案為分割後，各共有
    人分得土地因臨路遠近之不同，所得價值當有差異，自屬有不能按其應有部分受
    分配者，自應以金錢命為補償。本院乃囑託財團法人中華企業技術鑑定委員會就
    系爭土地依如附圖第六方案分割後，各共有人取得土地之價值與其應有部分計算
    應得之價值相較，其差額如何？經該委員會參酌臨街寬度、臨街之街寬、使用效
    率、交通情況、里鄰環境、發展性等因素，再以替代原則作為比較，推定系爭土
    地臨新民路之路線價每坪為四十萬元、臨登雲路路線價每坪為二十五萬元，並以
    此基準，依遞減率，核算裏地之價值，最後計算各共有人分割後應互補價額，如
    後附列表所載，是上開鑑定結果應屬客觀可信。其中除上訴人乙○○、己○○、
    被上訴人丁○○部分，已表明不必命以金錢補償外，則依該結果，甲○○應付給
    戊○○、丙○○每人二十七萬四千七百四十三元、庚○○○應付給戊○○、丙○
    ○每人四十一萬五千三百二十六元，以為補償（依應付金額比例分擔）。兩造其
    餘攻擊、防禦方法，於判決結果不生影響，不再逐一論述，併予明。
六、原審所為分割方法，尚有可議，上訴意旨，據以指摘原判決不當，求予廢棄，為
    有理由。
七、據上論結：本件上訴為有理由，依民事訴訟法第四百五十條、第七十八條、第八
    十五條第一項但書、第八十一條第二款、第三百八十五條第一項前段、第四百六
    十三條判決如主文。
一、本件被上訴人經合法通知無正當理由不到場，核無民事訴訟法第三百八十六條各
    款所列情形，准依上訴人聲請，由其一造辯論而為判決。
二、本件被上訴人起訴主張：                        ，因本於      （法律關係）
    ，乃求為命上訴人給付          之判決。
    上訴人則以：                  等語，資為抗辯。
    又查                ，是則，上訴人主張被上訴人之        乙節，自無不合
    ，被上訴人抗辯其非      云云，要不足採。
五、綜上所述，本件被上訴人主張                    為可採，上訴人所辯均為無
    可取。依            規定（或約定），被上訴人自得請求上訴人                      。
    從而，被上訴人本於          （即其主張之法律關係），請求上訴人給付
    為有理由，應予准許。
    是則原審判命上訴人如數給付，  於法並無不合（或並無違誤）上訴意旨指摘原
    判決不當，求予廢棄改判，為無理由，應予駁回其上訴。
六、據上論結，本件上訴為無理由，依民事訴訟法第四百四十九條第一項、第七十八
    條、第八十五條第一項前段、第三百八十五條第一項前段，判決如主文。
中      華      民      國    八十九    年      六      月    二十二    日
                                臺灣高等法院臺南分院民事第三庭
~B1審判長法官
~B2      法官
~B3      法官
右為正本係照原本作成。
如對本判決上訴，須於判決送達後二十日內向本院提出上訴狀；未表明上訴理由者，
應於上訴後二十日內向本院提出理由書。
中      華      民      國    八十九    年      六      月    二十二    日
~B法院書記官  侯瑞富


司法院資訊處製作；財團法人民間司法改革基金會備份。
